臺灣高雄地方法院刑事判決　　　　　　　 95年度選訴字第4號
公　訴　人　臺灣高雄地方法院檢察署檢察官
被　　　告　丙○○
選任辯護人　林伯祥律師
上列被告因違反公職人員選舉罷免法案件，經檢察官提起公訴（
94年度選偵字第39號、第75號、第88號），本院判決如下：
    主  文
丙○○無罪。
    理  由
一、公訴意旨略以：被告丙○○為高雄縣議員，預計參加第15屆
    之大寮鄉鄉長選舉，並於民國94年9 月30日登記參選完畢，
    為求順利當選，乃基於使有投票權人為一定投票權行使之犯
    意，擬以現金向有投票權人之鄉民進行賄選，以期鄉民能投
    票支持，遂於94年10月至11月間某日準備現金，並以紅包袋
    裝妥，預備於選舉前伺機分送於選民，嗣於94年11月2 日為
    高雄縣調查站在高雄縣大大寮鄉○○村○○路47之9 號住處
    搜獲丙○○議員競選大寮鄉長暨各村負責人及人員名冊、村
    民資料等名冊及以紅包袋分別裝妥之新臺幣（下同）千元紙
    鈔148 張、48張，因認被告涉有公職人員選舉罷免法第90條
    之1 第2 項罪嫌等情。
二、按犯罪事實應依證據認定之，無證據不得認定犯罪事實；不
    能證明被告犯罪者，應諭知無罪之判決，刑事訴訟法第154
    條第2 項、第301 第1 項分別定有明文。又認定犯罪事實所
    憑之證據，雖不以直接證據為限，間接證據亦包括在內，然
    而無論直接或間接證據，其為訴訟上之證明，須達於通常一
    般之人均不致有所懷疑，而得確信其為真實之程度者，始得
    據為有罪之認定，最高法院76年臺上字第4986號判例意旨可
    資參照。又檢察官對於起訴之犯罪事實，應負提出證據及說
    服之實質舉證責任，倘其所提出之證據，不足為被告有罪之
    積極證明，或其指出證明之方法，無從說服法院以形成被告
    有罪之心證，基於無罪推定之原則，自應為被告無罪判決之
    諭知，最高法院92年臺上字第128 號判例亦已明揭其旨。
三、按被告以外之人於審判外之陳述，雖不符刑事訴訟法第159
    條之1 至第159 條之4 規定，而經當事人於審判程序同意作
    為證據，法院審酌該言詞陳述或書面陳述作成時之情況，認
    為適當者，亦得為證據，同法第159 條之5 第1 項業已明揭
    其旨。本件下引各審判外之書面資料，均經檢察官、被告及
    辯護人同意作為證據，本院審酌其作成之情況，未見有何不
    適當之情形，是得為證據，合先敘明。
四、訊據被告固不否認其為高雄縣議員，登記參加第15屆大寮鄉
    鄉長之選舉，且經調查人員於94年11月2 日自其住處扣得現
    金、紅包袋及各種名冊之事實，然堅決否認有何預備賄選之
    犯行，辯稱：扣案之現金、紅包袋及名冊並非用以賄選，伊
    並無預備賄選之犯意，紅包係支持者所致贈，且競選活動需
    要花費，在家中準備相當之現金乃屬常情；又扣案之「丙○
    ○議員競選大寮鄉長暨各村負責人及人員名冊」、「丙○○
    議員競選大寮鄉長之各村村民資料」各1 冊（以下關於各扣
    案名冊之稱謂用語，均援用法務部調查局高雄縣調查站扣押
    物品目錄表之記載），乃一般之名冊，與賄選無關；「丙○
    ○議員競選大寮鄉長之各村村民資金名冊」1 冊，乃記載辦
    理喪事所收取之奠儀；「高雄縣大寮鄉縣長楊秋興競選後援
    會（鄉長丙○○、議員蔡寬興、己○○）第一次籌備會會議
    暨各村負責人名單」2 頁，係楊秋興競選縣長之後援會活動
    ；至於「丙○○縣議員之私人手札」2 冊，其中之1 冊為競
    選總部開會及討論待辦事項，尚有特別註明不可買票，另1
    冊手札係記載被告致贈他人之禮金，均與賄選無關等語。經
    查：
（一）公職人員選舉罷免法第90條之1 第2 項之預備賄選罪，係
      指預備犯該條第1 項之「對於有投票權之人，行求、期約
      或交付賄賂或其他不正利益，而約其不行使投票權或為一
      定之行使者」，而有一定行為可認行為人已著手對於有投
      票權人行求、期約或交付賄賂之準備行為，即屬該當。亦
      即立法者為確保公職人員選舉之公平性，且認該等法益有
      特別保護之必要，故將其可刑罰性提前至行為人著手賄選
      前之預備階段。然而，預備賄選既經法文明定為刑罰之構
      成要件行為，則是否構成行求、期約或交付賄賂或其他不
      正利益之預備犯行，除有客觀外在事實外，尚須有積極明
      確之事證足認行為人主觀上係以該等客觀外在舉動作為其
      進一步為行求、期約或交付賄賂之準備動作，始足該當。
      是以，本件所扣得之現金、紅包袋以及各種名冊，是否為
      被告作為預備行求、期約、交付賄賂之物品？被告所持有
      該等物品之用途為何？厥為本件審認之重心所在。
（二）首就扣案之現金、紅包袋部分而言，本件查獲之經過情形
      ，業經證人即執行搜索之調查人員丁○○、戊○○於本院
      審判中證述歷歷，復經本院當庭勘驗蒐證錄影帶明確。其
      中證人丁○○證稱：伊有查獲部分現金，查獲地點是在被
      告住處2 樓儲藏室之某一行李袋內，其中有若干現金未以
      紅包袋包裝，有用紅包袋包裝者則部分寫有姓名、部分未
      寫姓名，未寫姓名之紅包袋與有寫姓名之紅包袋有部分放
      在一起，本件扣案者乃未寫姓名但內有現金之紅包袋，且
      係依原狀加以扣案，有寫姓名之紅包袋則未扣案等語；證
      人戊○○另證稱：發現之現金有部分用紅包袋包裝、部分
      則無，並未將皮包或抽屜等發現之零星1 張、2 張紙鈔均
      一併集中清點，查扣之現金均較為大額，如以千元紙鈔計
      算，要10張以上才算，不確定現金是否均在單一皮包或手
      提袋內查到等語。本件雖在被告住處查獲未寫姓名但有盛
      裝現金之紅包袋，然而，以被告擔任民意代表高雄縣議員
      之身分，查獲當時又參加大寮鄉鄉長之選舉活動，則有支
      持者資助紅包禮金，應屬正常，縱使致贈者未將姓名載明
      於紅包袋上，衡情亦非特別悖離常情之舉。況經本院當庭
      勘驗扣案現金、紅包袋之結果（卷附法務部調查局高雄縣
      調查站扣押物品目錄表將其編列為編號7-1 、7-2 ，證人
      丁○○表示區分為2 包僅是方便包裝，並無特別原因），
      就編號7- 1部分，有6 個紅包袋，紅包袋有4 種不同式樣
      ，均為舊的紅包袋，紅包袋封口沒有明顯撕開之痕跡，各
      紅包袋上均有註明其內之現金金額（證人丁○○證稱係查
      扣當時請被告重複清點1 次後由被告將金額註明在紅包袋
      上），各紅包袋內之金額分別為：38,000元、36,000元、
      4,000 元、20,000元、18,000元、32,000元，總計148,00
      0 元，其中裝有18,000元之該只紅包袋上所載阿拉伯數字
      ，除被告清點所註記之數字外，另有書寫1 組18000 之數
      字，被告及證人丁○○均表示並非其所書寫，證人丁○○
      表示可能原狀即為如此；另就編號7-2 部分，則僅有1 個
      紅包袋，內有現金11,000元，紅包袋沒有特別新或舊，封
      口並無明顯撕開之痕跡，紅包袋上除被告清點註記之數字
      外，另有書寫1 組11000 之數字，被告及證人丁○○均表
      示並非其所書寫，證人丁○○表示可能原狀即為如此，另
      未以紅包袋包裝之現金有37,000元。依本院勘驗結果，該
      等紅包袋之式樣、現金數目各有不同，甚至有2 只紅包袋
      上出現被告與調查人員以外之第三人所註記之金額數字，
      且依前開證人所述，有寫姓名之紅包袋與未寫姓名之紅包
      袋有混合放置之情況，此等特徵核與被告所辯由支持者致
      贈之說法頗為吻合，益見其辯解應非無稽。另參以被告原
      即擔任民意代表之工作，則於家中放置若干現金，俾供日
      常生活開銷或選民服務、交際應酬等用途，衡情已與常情
      無違，尤其被告又參加大寮鄉鄉長之選舉，一般候選人於
      競選期間成立競選總部及舉辦各項競選造勢活動花費甚鉅
      ，且常須臨時以現金支應，則在住處查得若干現金，亦屬
      合情合理之狀況，尚難以此遽認被告有預備賄選之行為。
（三）再就查扣之各種名冊分析如下：１、「丙○○議員競選大
      寮鄉長暨各村負責人及人員名冊」、「丙○○議員競選大
      寮鄉長之各村村民資料」各1 冊，其內容僅是記載姓名、
      住址、電話等相關資料之一般聯絡名冊，並無與賄選特別
      有關之記載。衡情一般參加選舉之候選人，常具有相當規
      模之助選團隊，且有掌握選區內選民資料之需求，則候選
      人建立該等名冊，並不足為奇，難以認為係賄選之名冊資
      料。２、「丙○○議員競選大寮鄉長之各村村民資金名冊
      」1 冊，雖載有編號、姓名、金額、備註等欄位，然觀諸
      金額欄所列數目，絕大部分均為傳統送禮習俗上之單數，
      則被告所辯係辦理喪事所收取之奠儀，已非無稽。尤其該
      名冊之備註欄內，出現諸如：「高雄市」、「鳳山」、「
      大坪頂」、「彰化縣鹽埔鄉角樹村」、「小港」、「湖內
      鄉」等並非位於大寮鄉之地點，另有若干公司行號、各級
      學校、公家機關等名稱，甚至有「林園分局警備隊」、「
      高雄縣警察局長」、「林園分局長」、「內政部警政署主
      任秘書」、「前庄村地院副警長」等執法機關或人員之記
      載，顯然該名冊應非欲供持以賄選之用。３、至於「高雄
      縣大寮鄉縣長楊秋興競選後援會（鄉長丙○○、議員蔡寬
      興、己○○）第一次籌備會會議暨各村負責人名單」2 頁
      ，從名稱及內容即知為楊秋興於94年間競選縣長之相關活
      動紀錄，要難認與本案被告自身參與之選舉有關。４、扣
      案「丙○○縣議員之私人手札」2 冊，其中1 冊為一般競
      選之組織團隊與拉票活動之相關紀要，甚至還出現有「不
      能牽涉賄選比賽」之相關語句，並無與預備賄選有關連性
      之內容；另1 冊手札中雖記載有若干人名及金額，但大部
      分均未記載地址、電話等聯絡方式，可見被告與其應有相
      當之交情而非欲行賄之一般選民，被告辯稱係自己致贈禮
      金之紀錄，應屬非虛，況其中不乏公司行號、各級學校、
      公家機關或民意機關之人員，甚至尚有「警察局長」、「
      政風室主任」之稱謂出現，顯然彼等亦非預備行賄之對象
      。綜上以觀，本件查扣之各種名冊，均難遽認與預備賄選
      有關。
（四）本件扣案之現金、紅包袋及各種名冊，尚不足為認定被告
      有預備賄選行為之積極證據，已如前述。抑有進者，證人
      即被告之支持者乙○○於本院審判中證稱：自被告參選高
      雄縣議員時就有支持，也很肯定被告，所以有幫被告助選
      ，並有於94年11月1 日拿38,000元之助選紅包，在被告家
      中客廳交給被告本人，紅包袋上並未寫字，款項事後並未
      退還等語；另證人即被告之結拜兄弟甲○○於本院審判中
      證稱：與被告是結拜兄弟，被告如有參加選舉均會支持，
      此次有包32,000元或36,000元之紅包交給被告本人，紅包
      袋上並未寫字，款項事後並未退還等語。由此益見被告住
      處所查扣未記載姓名之紅包袋，確可能乃他人所致贈而非
      供被告賄選之用。檢察官雖質疑證人所述不無迴護被告之
      虞，然犯罪事實依法應依證據認定之，不得僅以被告之反
      證不成立，持為認定犯罪之論據，最高法院21年度上字第
      474 號判例意旨可資參照。本件姑不論被告提出之證人是
      否已足以證明被告所辯為真，惟檢察官所提出之積極證據
      ，既然尚不足以證明被告有預備賄選之犯行，其間容有合
      理之懷疑存在，此外復查無其他積極證據足認被告有何公
      訴意旨所述犯行，則被告未經證明犯罪，揆諸首揭說明，
      自應為無罪之諭知。
據上論斷，應依刑事訴訟法第301 條第1 項，判決如主文。
本案經檢察官陳思睿到庭執行職務。
中　　華　　民　　國　　96　　年　　4 　　月　　20　　日
                  鳳山刑事第二庭  審判長法　官  黃建榮
                                        法  官  李嘉益
                                        法  官  譚德周
以上正本證明與原本無異。
如不服本判決，應於收受送達後10日內向本院提出上訴書狀。
中　　華　　民　　國　　96　　年　　4 　　月　　20　　日
　　　　　　　　　　　　　　　　　　　　書記官  徐錦純
